臺灣臺中地方法院民事判決　　　　　　 100年度訴字第2453號
原　　　告　趙金璞
訴訟代理人　武忠森律師
被　　　告　趙晨光
訴訟代理人　林邦賢律師
上列當事人間請求返還不當得利事件，本院於民國100年11月10
日言詞辯論終結，判決如下：
    主      文
原告之訴駁回。
訴訟費用由原告負擔。
    事實及理由
一、原告主張：原告之父即訴外人趙熾昌生前將其所有之現金及
    不動產委由被告管理，嗣訴外人於民國71年2月9日死亡，被
    告於79年1月來信函知原告，訴外人所留遺產其中房屋1幢，
    因被告已使用10餘年之久，應屬被告一人所有，至土地部分
    會分予原告一份，現金部分依法原告僅得繼承新臺幣（下同
    ）200萬元等情，而原告年歲已高，且不諳來臺入境手續，
    被告迄未匯兌其所持有之200萬元，蓄意侵佔原告因繼承所
    得之金錢，又被告於100年9月14日於臺灣臺中地方法院進行
    調解程序時，曾表示願意給付原告50萬元，已承認原告有向
    被告請求給付200萬元之權利，爰依民法第197條第2項規定
    提起本件訴訟等語。並聲明：被告應給付原告200萬元。
二、被告則以：被告未曾書寫原告所稱之上開信函，告知原告訴
    外人留有財產並原告得繼承200萬元等情；縱認上開信函之
    內容屬實，惟原告未舉證證明其請求給付200萬元之計算依
    據為何，有何繼承權，以及是否另有其他繼承人，則被告依
    該信函之內容所載，並無不當得利之情，且依該信函所載之
    日期經塗改為「1990.12.30」，迄至原告向法院聲請調解之
    日即100年7月26日，已逾20年，其請求權已罹於時效而消滅
    ；另被告於調解程序中，僅係基於道義同意與原告以50萬元
    和解，並未承認原告有向被告請求給付200萬元之權利等語
    ，資為抗辯，並聲明：原告之訴駁回。
三、得心證之理由：
    本件原告起訴主張被告應給付原告200萬元，此為被告所否
    認，並以前開情詞置辯。準此，本件兩造爭執重點在於：原
    告依民法第197條第2項之規定，請求被告給付200萬元之不
    當得利，是否有理由？被告對原告之請求為時效抗辯，是否
    可採？
  (一)按因侵權行為所生之損害賠償請求權，自請求權人知有損害
    及賠償義務人時起，二年間不行使而消滅。自有侵權行為時
    起，逾十年者亦同。損害賠償之義務人，因侵權行為受利益
    ，致被害人受損害者，於前項時效完成後，仍應依關於不當
    得利之規定，返還其所受之利益於被害人，民法第197條定
    有明文。又民法第197條第2項之不當得利返還請求權，依同
    法第125條之規定，因15年間不行使而消滅（最高法院29年
    上字第1615號、41年臺上字第871號判例要旨參照）。消滅
    時效自請求權可行使時起算，民法第128條定有明文。而所
    謂請求權可行使時，係指行使請求權在法律上無障礙時而言
    （最高法院84年度臺上字第2542號判決參照）。
  (二)本件原告主張主張兩造之被繼承人趙熾昌係於71年2月9日死
    亡，被告於信函告知原告得繼承200萬元後，被告未給付原
    告200萬元，而侵奪原對於被繼承人即訴外人趙熾昌之應繼
    遺產200萬元而受有利益，致原告受有損害，而依民法第197
    條第2項之不當得利返還請求權，請求被告返還如聲明所示
    之應繼財產等語，並提出信函1份為證。被告則否認有寄發
    該信函等語。然查，依原告所提出之信函記載該信函之書寫
    日期為「1990.12.30」，可認原告至遲於79年底、80年間接
    獲被告來信時，已知悉其對被繼承人趙熾昌之繼承權，及所
    稱被告拒絕給付原告趙熾昌遺產侵占入己之事實，是原告對
    被告之侵權行為損害賠償請求權於斯時即處於可得行使之狀
    態，惟原告遲於100年7月26日始向法院聲請調解，復未舉證
    證明有何時效中斷事由，則原告主張民法第197條第2項之不
    當得利返還請求權亦因15年間不行使而消滅。是故被告所為
    時效抗辯，自屬可採。被告所抗辯之民法第197條第2項不當
    得利返還請求權，應已罹於時效而消滅，應堪認定。又臺灣
    地區與大陸地區人民關係條例於81年7月31日經總統公布，
    並於同年9月16日經行政院以行政院（81）臺法字第3166 號
    令發布定自81年9月18日起施行，而該條例第66條規定：大
    陸地區人民繼承臺灣地區人民之遺產，應於繼承開始起2 年
    內以書面向被繼承人住所地之法院為繼承之表示；逾期視為
    拋棄其繼承權。繼承在本條例施行前開始者，前項期間自本
    條例施行之日起算。」，是如依原告前開主張其為趙熾昌之
    繼承人，揭諸前開法律規定，原告至遲於該條例施行之日起
    ，其即得繼承趙熾昌之遺產，則原告主張因被告侵占其對於
    被繼承人趙熾昌遺產應繼分之侵權行為損害賠償請求權之消
    滅時效，自應以原告得繼承時及81年9月18日起算，惟原告
    自陳均未曾向以書面被繼承人趙熾昌住所地之法院為繼承之
    表示，或曾向被告為任何請求給付趙熾昌遺產之表示，而遲
    至100年10月5日始具狀起訴請求，顯已逾民法第197條第1項
    2年及同條第2項15年之消滅時效期間。
  (三)又原告雖主張被告訴訟代理人於調解時允諾給原告50萬元，
    顯見被告承認原告有請求200萬元之權利等語。然按調解程
    序中，調解委員或法官所為之勸導及當事人所為之陳述或讓
    步，於調解不成立後之本案訴訟，不得採為判決之基礎，民
    事訴訟法第422條定有明文。查，本件被告縱有於調解時表
    示同意給付原告50萬元，揭諸上開法律規定，調解既已不成
    立，自不得被告曾於調解時表示願給付50萬元之陳述，即作
    為本案被告有承認之事實認定，況依本件原告主張民法第19
    7條第2項之請求權，業已罹於消滅時效，已如前述，則原告
    所主張之民法第197條第2項之不當得利返還請求權時效既已
    消滅，亦無可能於嗣後調解時再回復其請求權時效，是原告
    此部分主張，仍屬無據。
四、綜上所述，原告基於民法第197條第2項之不當得利返還請求
    權，既已罹於消滅時效期間，被告復提出消滅時效抗辯，依
    民法第144條第1項規定，即得拒絕給付，從而原告請求被告
    應給付原告200萬元，為無理由，應予駁回。
五、本件事證已臻明確，兩造其餘攻擊防禦方法，核與判決結果
    不生影響，爰不逐一論述，附此敘明。
六、訴訟費用負擔之依據：民事訴訟法第78條。
中    華    民    國    100  年    12     月     2    日
                  民事第一庭    法  官  戴博誠
正本係照原本作成。
如對本判決上訴，須於判決送達後20日內向本院提出上訴狀。如
委任律師提起上訴者，應一併繳納上訴審裁判費。
中    華    民    國    100  年    12     月     2    日
                                書記官  何俞瑩